【裁判字號】    96,易,2249
【裁判日期】    980113
【裁判案由】    竊佔
【裁判全文】
臺灣高雄地方法院刑事判決              96年度易字第2249號
公  訴  人  臺灣高雄地方法院檢察署檢察官
被      告  甲○○
上列被告因竊佔案件，經檢察官提起公訴（95年度偵字第27610
號），及移送併辦（96年度偵字第2794號、96年度偵字第32505
號），本院判決如下:
    主  文
本件免訴。
    理  由
一、公訴意旨略以：甲○○係位於高雄市苓雅區○○○路與允文
    街口「汗神洗車寄車場」之實際負責人，明知坐落高雄市○
    ○區○○段540 及540 之1 地號之土地（下稱上開2 土地）
    均係高雄市所有，分別由高雄市政府警察局（下稱市警局）
    及高雄市政府工務局（下稱工務局）負責管理。竟意圖為自
    己不法之利益，乘市警局及工務局疏未注意管理之際，於民
    國（下同）84年7 、8 月某日起至96年11月間，竊佔上開土
    地，接續在其上設置收費停車場及洗車場，俾供自己經營或
    收取費用頂給不知情之鄭富國、蔡瑞得或真實姓名、年籍不
    詳之羅小姐等人經營。並在前揭540 之1 地號之土地上設置
    固定式遮雨棚及手搖式帆布棚，及在地面上劃設停車格，以
    機車1 次新臺幣（下同）30元、汽車1 次50元之代價向不特
    定人收取停車費用；並以每次洗車費最少300 元之代價，在
    上址經營收費停車場及洗車場，嚴重妨害附近交通，經警員
    再三取締，皆不予理會。嗣於95年8 月28日下午3 時許，經
    警蒐證查獲，始悉上情。因認被告涉刑法第320 條第2 項之
    竊佔罪嫌等語。
二、按案件時效已完成者，應諭知免訴之判決，刑事訴訟法第30
    2 條第2 款定有明文。又行為後法律有變更者，適用行為時
    之法律，但行為後之法律有利於行為人者，適用最有利於行
    為人之法律，為95年7 月1 日修正施行之刑法第2 條第1 項
    所明定。查修正後刑法第80條第1 項，及修正前刑法第80條
    第1 項關於追訴權時效期間之規定不同，修正後刑法所定時
    效期間較長，表示行為人被追訴之期限較久，自屬對行為人
    不利，比較結果自以修正前刑法第80條較有利於行為人，是
    本件關於追效權時效，自應適用修正前刑法第80條之規定。
    從而，本件公訴人認被告涉犯刑法第320 條第2 項之竊佔罪
    嫌，該罪之法定刑為5 年以下有期徒刑、拘役或併科500 元
    以下之罰金，則其追訴權時效期間，自應依修正前刑法第80
    條第1 項第2 款規定為10年，先予敘明。次按刑法第320 條
    第2 項之竊佔罪，既係以意圖為自己或第三人不法之利益，
    而竊佔他人之不動產為其構成要件，則已完成竊佔之行為時
    ，犯罪即屬成立。蓋竊佔行為應以己力支配他人不動產時而
    完成，與一般動產竊盜罪係將他人支配下之動產，移置於自
    己支配下而完成者，固無二致也；又竊佔罪為即成犯，於其
    竊佔行為完成時犯罪即成立，以後之繼續佔用乃狀態之繼續
    ，而非行為之繼續，故於竊佔後雖將原有建物拆除另予改建
    ，僅係竊佔狀態繼續中變更其使用之方法，不構成另一新竊
    佔罪，有關追訴權時效之起算，仍應以最初竊佔行為完成時
    為準，最高法院25年上字第7374號判例及83年度臺上字第51
    90號判決意旨可資參照。
三、訊據被告甲○○固坦承有於上開時間佔用上開2 土地，由自
    己經營或收取費用頂讓給他人經營收費停車場或洗車場之事
    實，惟矢口否認有何竊佔之犯行，辯稱：上開土地及其上之
    建物，係高雄市政府警察局於55年配住給伊父親于曉波之宿
    舍，伊自小居住在該處；伊於高雄漢神百貨開幕後2 、3 個
    月就開始經營停車場，並設置遮雨棚；期間雖於87年間曾停
    止營業1 個月，但仍有繼續佔用，故本案之追訴權時效業已
    消滅等語。經查：
  (一)高雄市○○區○○段540 及540 之1 地號之土地均係高雄市
    所有，分別由高雄市警局及高雄市工務局負責管理之事實，
    有土地登記第二類謄本2 紙在卷可稽（見偵卷第42、43頁）
    。又被告之父親于曉波曾受僱於高雄市警局擔任雇員，於54
    年間因公受傷，經高雄市警局於55年間配住高雄市○○區○
    ○段539 地號土地上、146 建號之房屋予于曉波及其家人居
    住，而該屋四周之騎樓空地即為本案之540 及540 之1 地號
    之土地，且上開房屋及位在上開2 土地上之建物，經臺灣高
    等法院高雄分院以93年重上字第9 號民事判決被告及于曉波
    均為無權占有，應返還予市警局等情，亦有臺灣省高雄市警
    察局令、地籍圖騰本、高雄市警局經管市有宿舍用地平面圖
    各1 紙、高雄市地籍地價地籍圖資料電傳資訊電傳資訊服務
    系統、地籍圖各1 份及上開民事判決書等件附卷可參（見臺
    灣高等法院高雄分院93年重上字第9 號民事卷第111 、112
    頁、警卷第23頁、偵卷第29至32頁、院卷第66至70頁）。再
    被告於84年7 、8 月間某日起，在上開540 及540 之1 地號
    之土地上設置固定式遮雨棚及手搖式帆布棚，且在地面上劃
    設停車格，由自己經營，或收取費用頂讓給鄭富國、蔡瑞得
    或真實姓名、年籍不詳之羅小姐等人經營收費停車場及洗車
    場等情，為被告所自承（見院卷第107 頁），核與證人蔡瑞
    得、于榮華、丙○○等人於警詢、偵訊時證述之內容相符（
    見警卷第3 至6 頁、偵卷第4 至612 至14、19、20頁）；並
    有停車場車輛保管單存根聯1 紙、現場照片共25張、蒐證光
    碟1 片等件存卷可查（見警卷第18、19頁、偵卷第48至57頁
    ）。是被告確有竊佔上開2 土地之事實無疑。
  (二)被告辯稱：漢神百貨開幕以後，因警察宿舍的騎樓都停滿車
    ，什麼生意都不能做，反正要叫警察來取締吊車，所以伊就
    把上開2 土地整理後做寄車的生意，伊於高雄漢神百貨開幕
    後2 、3 個月就開始經營停車場，已經營超過10年，期間未
    曾放棄占有等語（見偵卷第13頁、院卷第61頁），核與證人
    即被告之胞姐于榮華於偵查中具結證稱：漢神百貨開幕了以
    後，附近鄰居就陸續開起了停車場和洗車場，伊記得弟弟（
    即被告）大約在漢神百貨開了以後，就在那塊地上開起停車
    場，但是伊不知道漢神百貨是何時開幕的等語（見偵卷第頁
    19、20）。而漢神百貨係於84年5 月10日試行營運，於同年
    12月12日正式開幕之事實，有該公司網站資料2 紙附卷可查
    （見偵卷第58、59頁）。足見被告應於84年7 、8 月間某日
    起，即在上開2 土地上經營停車場和洗車場。從而，被告既
    自84年7 、8 月間某日起竊佔上開2 土地，則其竊佔犯罪於
    84 年7、8 月即已完成，應自該時起算竊佔罪之10年追訴權
    時效，是以，該罪之追訴權因不行使而於94年7 、8 月間即
    已消滅。惟查，高雄市政府苓雅分局於95年8 月28日起始進
    行本案之調查程序，告訴人高雄市政府迄於96年1 月5 日始
    提出告訴，經檢察官於96年6 月14日提起公訴，並於同年7
    月5 日繫屬本院，此有警詢筆錄、96年1 月5 日偵訊筆錄、
    起訴書及本院刑事科分案章戳等在卷可按。揆諸前揭說明，
    本案被告所犯竊佔罪嫌之追訴權時效，應已消滅。
  (三)公訴意旨雖稱：被告於6 、7 年前曾停業1 個半月，故被告
    縱然於10年前即開始竊佔上開2 土地作為停車場使用，亦已
    因6 、7 年前停止營業而中斷該竊佔行為，故本案尚未逾越
    追訴權時效云云。經查，被告於96年4 月10日偵查時固供稱
    ：約6 、7 年前，伊大概有1 個半月左右沒有經營停車場，
    因為隔壁的那一家他老婆離家出走，該家老公酗酒，一直打
    電話報警來取締，所以伊就乾脆跟他一起休息了1 個半月等
    語（見偵卷第75頁）。惟被告於本院審理時又供稱：伊當初
    中斷營業之原因係隔壁顏美嬌夫妻鬧婚變，她先生喝酒，她
    的寄車場就沒有做，伊認為是她先生舉發我，把寄車在伊寄
    車場的車吊走，所以伊成功路上的寄車場沒有做了，但允文
    街上的寄車場還是有在做；那時仍有做漢神百貨員工之按月
    寄車生意，所以還是處於半營運之狀態，當時停車之棚子、
    設施都沒有拆掉；從伊開始占有到95年8 月間，對於上開2
    土地的占有都沒有拋棄過等語（見院卷第97、123 、124 頁
    ）。按竊佔罪之性質為「即成犯」，於竊佔行為完成時，犯
    罪即成立，以後之繼續佔用乃狀態之繼續，而非行為之繼續
    。本院參以被告於88、89年間，雖曾中斷停車場之營業達1
    個半月之久，但被告當時並未塗銷繪製之停車格，亦未拆除
    停車場之遮雨棚等設施，足見被告並未有放棄占有上開2 土
    地之意思，斯時仍屬竊佔狀態之繼續。且公訴人未能舉證被
    告中斷停車場營業後再重新營業之行為，即屬新的竊佔行為
    ，故尚難據此認定本件竊佔罪之追訴權時效已重行起算。
  (四)綜上所述，被告甲○○於84年7 、8 月間某日起，即在上開
    2 土地上經營停車場和洗車場，其竊佔犯罪於84年7 、8 月
    間即已完成，故應自該時起算竊佔罪之10年追訴權時效。準
    此，本件竊佔罪之追訴權時效應於94年7 、8 月間即已消滅
    ，是依刑事訴訟法第302 條第2 款規定，本院應諭知免訴之
    判決。
四、退併辦部分：
  (一)臺灣高雄地方法院檢察署96年度偵字第2794號、96年度偵字
    第32505 號移送併辦意旨略以：
    1.甲○○明知高雄市○○區○○段539 地號及同段146 建號
      土地建物（即高雄市苓雅區○○○路241 號）之土地係高
      雄市所有，由高雄市警局管理，且其並無上開土地之使用
      權限。竟意圖為自己不法之利益，於93年8 月31日至96年
      底間，竊佔上開土地，作為經營停車場之用，嗣95年12月
      26 日 下午6 時許，經警蒐證查獲，始悉上情。
    2.甲○○又明知高雄市○○區○○段539 地號土地及同段14
      6 建號建物均係高雄市所有，由高雄市警局管理，且其並
      無上開土地、建物之使用權限。竟意圖為自己不法之利益
      ，以土地及建物所有權人之地位自居，據為己有而使用收
      益，自95年3 、4 月間某日起，將上揭土地出租予不知情
      之王福成搭建廣告鐵架，並收取3 萬元。又因甲○○上開
      行為，致林美惠、陳燕亭均誤認甲○○即為上開土地及建
      物之所有權人，林美惠乃於同年6 月間某日，向王福成承
      租該廣告鐵架，另於同年7 月1 日委由陳燕亭與甲○○簽
      訂戶外廣告租賃合約書，以每月3 萬5 千元之代價承租上
      開土地，並一次給付12張支票，逐月兌現。嗣於96年5 月
      10 日 ，為警查獲。因認被告涉刑法第320 條第2 項之竊
      佔罪嫌等語。
  (二)惟查，本件被告甲○○被訴竊佔罪嫌部分，業經本院判決免
    訴，業如前述，是上開移送併辦意旨1.、2.所述之行為，即
    難認與本案有何事實上同一之實質上一罪關係，並非本案起
    訴效力所及，本院無從併辦，自應退還檢察官另為適法處理
    。
據上論結，應依刑事訴訟法第302 條第2 款判決如主文。
本案經檢察官乙○○到庭執行職務。
中    華    民    國    98    年    1     月    13    日
                  刑事第十九庭  審判長法  官  林水城
                                      法  官  施盈志
                                      法  官  羅立德
以上正本證明與原本無異。
如不服本判決應於收受本判決後10日內向本院提出上訴書狀，並
應敘述具體理由，如未敘述上訴理由者，應於上訴期間屆滿後20
日內補提理由書狀於本院（均須按他造當事人之人數附繕本）「
切勿逕送上級法院」。
中    華    民    國    98    年    1     月    13    日
                                      書記官  賴朱梅


司法院資訊處製作；財團法人民間司法改革基金會備份。
